【裁判字號】    90,訴,506
【裁判日期】    900831
【裁判案由】    拆屋還地
【裁判全文】
臺灣彰化地方法院民事判決  九十年度訴字第五○六號
    原      告  甲○○
    訴訟代理人  李淵源律師
    被      告  乙○
    訴訟代理人  丁○○
    被      告  丙○○
右當事人間請求拆屋還地事件，本院判決如左：
    主      文
被告劉森捆應將坐落彰化縣花壇鄉○○段第二九三地號土地上，如附圖所示乙部分面
積一一．九九平方公尺之石棉瓦木屋拆除及丙部分面積八．六三平方公尺之水泥地剷
除後，並將各部分土地土地交還原告。
被告乙○應將坐落前項土地上，如附圖所示丁部分面積為八．八四平方公尺之磚造石
棉瓦頂建物、己部分面積三九．七九平方公尺之磚造平房及Ａ─Ｂ─Ｃ─Ｄ─Ｆ─Ｅ
連線部分長度為一五．九九公尺之圍牆均予拆除，並將各該部分土地交還原告，另應
將如附圖所示戊部分面積四八．六七平方公尺之土地交還原告。
訴訟費用由被告乙○負擔五分之四，由被告劉森捆負擔五分之一。
    事      實
甲、原告方面：
  一、聲明：如主文所示。
  二、陳述：
    (一)坐落彰化縣花壇鄉○○段第二九三地號、建、面積五０七．六八平方公尺土地
      為原告所有，為被告劉森捆所有如附圖所示乙部分面積一一．九九平方公尺之
      石棉瓦木屋及丙部分面積八．六三平方公尺之水泥地，與被告乙○所有如附圖
      所示丁部分面積為八．八四平方公尺之磚造石棉瓦頂建物、己部分面積三九．
      七九平方公尺之磚造平房及Ａ─Ｂ─Ｃ─Ｄ─Ｆ─Ｅ連線部分長度為一五．九
      九公尺之圍牆所無權占用，被告乙○並無權占用如附圖所示戊部分面積四八．
      六七平方公尺之空地，被告等係無任何法律上之原因，無權占有原告等之土地
      ，為此依民法第七百六十七條所有物返還請求權之規定請求被告拆除地上物並
      返還上開土地予原告。
    (二)又前開土地原為原告與被告及其他人所共有，於六十六年間經本院以六十六年
      訴字第七一一號判決分割確定在案，該土地分歸原告取得並於七十一年以判決
      分割為由登記為原告所有，然該案之卷宗已逾十五年之保存期限而銷毀，依民
      刑事訴訟卷宗滅失案件處理法第十七條規定，裁判確定後，未執行前，裁判原
      本及正本均滅失，無其他方法證明其內容者，得更行起訴或更行裁判，上開案
      件之卷宗與判決書已滅失，原告即得對被告提起本件訴訟，又被告乙○所述重
      劃後地籍線有變更一事，應是指土地經法院判決分割事件。
  三、證據：新式及舊式土地登記簿謄本各二份、地籍圖謄本一份及台灣高等法院台
      中分院八十九年度上易字第五九號、本院八十八年度訴字第六三七號民事判決
      影本各一份為證，並請求至現場勘驗測量。
乙、被告方面：
  一、被告乙○部分：
    (一)聲明：求為判決駁回原告之訴。
    (二)陳述：如附圖所示丁、己房屋及Ａ─Ｂ─Ｃ─Ｄ─Ｆ─Ｅ連線之圍牆為其所有
      ，圍牆內戊部分土地其在使用，惟圍牆裡之土地原本係我們大家的，不知為何
      變成原告所有，當時分割案件被告曾前往高等法院開庭，重劃後土地地籍界現
      有問題，原有土地移位，分散於不同地方。
  二、被告劉森捆部分：其未於言詞辯論期日到場，亦未提出書狀作何聲明或陳述。
      理      由
一、本件被告劉森捆經合法通知，未於言詞辯論期日到場，核無民事訴訟法第三百八
    十六條所列各款情形，爰依原告之聲請，由其一造辯論而為判決。
二、本件原告起訴主張：坐落彰化縣花壇鄉○○段第二九三地號、建、面積五０七．
    六八平方公尺土地為原告所有，為被告劉森捆所有如附圖所示乙部分面積一一．
    九九平方公尺之石棉瓦木屋及丙部分面積八．六三平方公尺之水泥地，與被告乙
    ○所有如附圖所示丁部分面積為八．八四平方公尺之磚造石棉瓦頂建物、己部分
    面積三九．七九平方公尺之磚造平房及Ａ─Ｂ─Ｃ─Ｄ─Ｆ─Ｅ連線部分長度為
    一五．九九公尺之圍牆所無權占用，被告乙○並無權占用如附圖所示戊部分面積
    四八．六七平方公尺之空地，被告係無任何法律上之原因，無權占有原告等之土
    地，為此依民法第七百六十七條所有物返還請求權之規定請求被告拆除地上物並
    物並返還上開土地予原告。又前開土地原為原告與被告及其他人所共有，於六十
    六年間經本院以六十六年訴字第七一一號判決分割確定在案，該土地分歸原告取
    得並於七十一年以判決分割為由登記為原告所有，然該案件之卷宗已逾十五年之
    保存期限而銷毀，依民刑事訴訟卷宗滅失案件處理法第十七條之規定，上開案件
    之卷宗及判決書已滅失無法尋得，原告即得更行對被告提起本件訴訟等情。被告
    則以：如附圖所示丁、己房屋及Ａ─Ｂ─Ｃ─Ｄ─Ｆ─Ｅ連線之圍牆為其所有，
    圍牆內戊部分土地其在使用，惟圍牆裡之土地原本係我們大家的，不知為何變成
    原告所有，當時分割案件被告曾前往高等法院開庭，重劃後土地地籍界現有問題
    ，原有土地移位，分散於不同地方等語置辯。
二、查原告主張坐落彰化縣花壇鄉○○段第二九三地號、建、面積五０七．六八平方
    公尺土地為原告所有，其上有被告劉森捆所有如附圖所示乙部分面積一一．九九
    平方公尺之石棉瓦木屋及丙部分面積八．六三平方公尺之水泥地，與被告乙○所
    有如附圖所示丁部分面積為八．八四平方公尺之磚造石棉瓦頂建物、己部分面積
    三九．七九平方公尺之磚造平房及Ａ─Ｂ─Ｃ─Ｄ─Ｆ─Ｅ連線部分長度為一五
    ．九九公尺之圍牆，被告乙○並占用如附圖所示戊部分面積四八．六七平方公尺
    之空地等情，業據提出土地登記簿謄本為證，並經本院會同彰化地政事務所派員
    至現場測量勘驗屬實，製有勘驗筆錄及彰化地政事務所九十年七月二十日之土地
    複丈成果圖在卷足憑，復為被告所不爭執，此部份主張堪信為真實。
三、又按裁判確定後，未執行前，裁判原本及正本均滅失，無其他方法證明其內容者
    ，得更行起訴或更行裁判，民刑事訴訟卷宗滅失案件處理法第十七條定有明文。
    查原告主張系爭土地原為原告與被告及其他人所共有，於六十六年間經本院以六
    十六年訴字第七一一號判決分割確定在案，該土地分歸原告取得並於七十一年以
    判決分割為由登記為原告所有等情，有前揭舊式土地登記簿謄本可稽，然該案件
    之卷宗已逾十五年之保存期限而銷毀，且判決書復已滅失，是原告顯已無法再持
    該判決結果對其他共有人即被告等，聲請強制執行請求拆除地上物，故原告提起
    本件訴訟尚非無法律上之利益。又系爭土地於七十一年間即登記為原告單獨所有
    ，嗣後僅於八十五年六月間曾經地籍圖重測，未經辦理土地重劃，因此被告乙○
    所述重劃後地籍線有變更一事，應是指土地經法院判決分割後，致土地有分散之
    情事而言。
四、按共有物之分割，經分割形成判決確定者，即生共有關係終止及各自取得分得部
    分所有權之效力。共有人對於他共有人分得之部分，既喪失共有權利，則其占有
    ，除另有約定外，即難謂有何法律上之原因（參照最高法院五十一年台上字第二
    六四一號判例）。是分割共有土地，各共有人於分割前，於地上有建築物，法院
    為原物分配之分割時，如將其中一共有人之建築物所占有之土地，分歸他共有人
    取得者，該建築物占用他人所分得之土地即為無權占有，他共有人本於其所有權
    ，自得請求除去該建築物。又各共有人對於他共有人因分割而得之物，接其應有
    部分，負出賣人同一之擔保責任，民法第八百二十五條定有明文。法院判決以原
    物分配於各共有人後，各共有人就分割所得部分，有單獨之所有權。被告乙○雖
    抗辯土地原為渠等所共有，然依前揭說明，於土地分割後該部分土地既為原告所
    獨有，則被告之占有即無法律上之原因。
五、按所有權人對於無權占有或侵奪其所有物者，得請求返還之，民法第七百六十七
    條前段定有明文，被告既無任何權源存在即不得無權占用系爭土地。從而，原告
    依民法第七百六十七條規定，請求被告分別將如主文第一、二項所示無權占有原
    告土地之地上物拆除後，將土地及占有之空地返還原告，為有理由，應予准許。
六、結論：本件原告之訴為有理由，並依民事訴訟法第三百八十五條第一項前段、第
    七十八條、第八十五條第一項但書，判決如主文。
中      華      民      國    九十      年      八      月    三十一    日
                                        民事第一庭
~B法      官  黃倩玲
右為正本係照原本作成。
如對本判決上訴，應於判決送達後二十日內向本院提出上訴狀。
~B法院書記官  田慧賢
中      華      民      國    九十      年      八      月    三十一    日


司法院資訊處製作；財團法人民間司法改革基金會備份。
